臺灣士林地方法院小額民事判決
108年度士醫小字第1號
原      告  劉宜玫
訴訟代理人  李柏洋律師
複  代理人  黃紘勝律師
訴訟代理人  劉徽諭
被      告  臺北榮民總醫院
設臺北市○○區○○路0段000號
法定代理人  許惠恒
訴訟代理人  張家琦律師
            林鳳秋律師        
複  代理人  姚逸琦
上列當事人間請求損害賠償事件，本院於民國110年12月28日言
詞辯論終結，判決如下：
    主  文
原告之訴駁回。
訴訟費用新臺幣壹仟元由原告負擔。
    事實及理由
一、原告起訴時之法定代理人為張德明，嗣於訴訟進行中變更為
    許惠恒，經其聲明承受訴訟，核無不合，應予准許。
二、原告起訴主張：
　㈠原告之母親為小腦萎縮症患者，因此原告於民國95年4月12日
    至被告之神經基因實驗室做基因檢查，檢查結果經被告醫院
    研判後，認為原告並非小腦萎縮症之患者；然自107年起，
    原告出現走路步伐不穩、眼球轉動異常等情況，受僱於被告
    之宋秉文醫師依據95年檢查結果，認為原告實屬多慮，但在
    原告極力堅持下，仍係為原告安排檢查，然此次檢查結果卻
    與95年檢查結果不同，依據107年檢查結果，確定原告為小
    腦萎縮症之患者。
　㈡95年檢查結果與107年檢查結果有極大的出入，然而此種基因
    檢測應不會隨著時間而有變化，在原告詢問後，宋秉文醫師
    表示係檢測人員判讀發生錯誤，不正常那組沒有看清楚，致
    使原告未能獲得正確結果，而原告係與被告締結醫療契約，
    被告之檢測人員為被告之履行輔助人，因此本件因被告檢測
    人員之過失致使原告未能獲得正確檢測結果，當屬被告給付
    不完全，且該檢測瑕疵已經做出，無法補正，因此原告依民
    法第226條第1項規定請求被告賠償原告所支付醫療費用新臺
    幣（下同）6,960元。另原告於95年接受檢測前，雖有簽署
    同意書，然該同意書僅係表示原告知悉醫療檢測可能之狀況
    ，並非表示被告之檢測人員於95年檢查結果中並無疏失。
　㈢原告所提出之錄音（下稱系爭錄音），為原告自己及家屬與
    醫師宋秉文之對話，對話內容僅涉及原告之隱私，無礙於被
    告及醫師宋秉文之權益，且對話內容涉及原告權利甚巨，若
    無系爭錄音，原告係處於無法舉證之狀態，基於證據保全之
    必要性及手段方法之社會相當性考量，系爭錄音應得作為證
    據。另宋秉文係有30餘年經驗之醫師，原告及家屬則係無醫
    學專業且無助之一般民眾，豈可能誘導醫師而做出虛偽、不
    符真意的陳述。
　㈣被告拒絕提出95年間檢測之基因檢測圖片，但於107年門診時
    ，宋秉文醫師第一時間就脫口而出稱「技師看錯了」，系爭
    錄音中宋秉文醫師也很清楚說到不正常的那組沒看清楚，可
    證明宋醫師是再次確認過95年之資料後，再給予回應，因此
    被告目前仍掌有95年基因檢測圖片，況原告胞姐於89年在被
    告處做的檢查資料都還留存，因為該等疾病屬罕見疾病，在
    醫療研究上確實有保存之必要價值，怎麼可能95年的檢測資
    料已不存在？因此被告明顯不願意提出95年之基因檢測圖片
    ，而該資料可證明被告之醫療有違醫療常規，依民事訴訟法
    第345條規定，應認原告主張為真實。
　㈤原告係請求全部履行利益之損害，非一部請求，亦無違反民
    事訴訟法第436條之16之問題。
　㈥乃依民法第227條第1項、第226條第1項之法律關係，請求被
    告賠償醫療費用6,960元，並聲明：被告應給付原告6,960元
    ，及自本件起訴狀繕本送達翌日起至清償日止，按年息5％計
    算之利息。
三、被告答辯略以：
　㈠原告身體組織的檢測數值，會隨時間或是不同檢驗方法而得
    到不同的檢查結果，95年檢查結果與107年檢查結果，兩者
    相距12年，2次檢驗所採用得檢測方法也不相同，自難以新
    型檢測方式而論述舊有檢測方式為非；且原告於95年接受檢
    測時，也有簽署同意書，知悉檢測有其限制、檢測結果不一
    定能夠判讀、檢測結果也並非最後的確認結果，95年檢查結
    果也有建議原告應該為後續的追蹤，因此被告於95年檢查結
    果中並無疏失。
　㈡在系爭錄音中，原告與其家屬多次打斷醫師宋秉文陳述，所
    詢問內容更係充滿誘導，可認為系爭錄音中醫師宋秉文之陳
    述並非係在自由意志下出於真意所為，況且系爭錄音中，醫
    師宋秉文並非承認技師檢測結果有錯誤，而係表示因為技術
    不同之敏感度問題，原告故意曲解醫師宋秉文之語意；且系
    爭錄音並無得到醫師宋秉文之同意，更無符合個人資了保護
    法第19條第1項之規定，為私人不法採證，應不得作為證據
    。
　㈢醫療法第70條規定僅保存7年，如卷宗一般，即使有保存判決
    書，但其他筆錄或相關書狀不一定會留下，因此95年檢測之
    病歷已提供法院，但基因檢測圖片因已超過保存期限而未保
    存，被告並沒有違反任何規定，原告以部分有留存，就推論
    被告其他應該要保存且擁有該資料，與事實不符，至於單純
    提出107年檢測之基因檢測圖片，並無實質意義。
　㈣原告所請求之醫療費用，為原告接受檢測之費用，並非原告
    受有損害而支出之費用，況被告事實上亦提供檢測，故原告
    之主張並無理由。
　㈤原告於臺北市政府衛生局調解時，提出高達千萬元之主張，
    於本件卻僅請求6,960元，原告明知其並非要請求賠償醫療
    費，卻取巧利用小額訴訟程序，做為日後千萬元之求償木的
    ，以無足取。
　㈥聲明：請求駁回原告之訴。　　
四、不爭執事項：
　㈠原告於95年4月12日至被告之神經基因實驗室為小腦萎縮症之
    基因檢查，95年檢查結果原告之小腦萎縮症檢測數值為「11
    /13」。
　㈡原告於107年6月6日至被告之神經基因實驗室為小腦萎縮症之
    基因檢查，107年檢查結果原告之小腦萎縮症檢測數值為「1
    4/23」。　　
五、法院得心證的理由：
  ㈠被告於95年間所為之檢測，有無未依債之本旨給付之情事？
　1.按按不完全給付，係指債務人所為之給付內容不符債務本旨
    ，且有可歸責於其之事由，而造成債權人之損害所應負之債
    務不履行損害賠償責任（民法第227條規定參照）。是以，
    不完全給付債務不履行責任，以可歸責於債務人之事由而給
    付不完全（未符債務本旨）為其成立要件。如債權人於受領
    給付後，以債務人給付不完全為由，請求債務人賠償損害，
    應先由債權人就其所受領之給付未符合債務本旨致造成損害
    ，負舉證責任。至債務人如欲免責，則須就不完全給付債務
    不履行，係因不可歸責於己之事由所造成，負舉證責任(最
    高法院107年度台上字第1678號判決意旨參照)。是債權人依
    債務不履行之規定請求債務人賠償，雖無須就債務人有無過
    失為舉證，然就債務人未依債之本旨為給付乙節，仍應負舉
    之責。
　2.本件前經本院裁准證據保全，經於107年6月6日前往被告營
    業址以影印方式保全病歷，其中原告於95年4月12日前往門
    診之門診紀錄記載：「S：34/F,sister：劉徽諭,ask for a
     chenk-up.O：NE：cons clear ,cranial nerves intact,V
    F/speech㈠,no focal weakness or sensory deficits,DTRS
     symmetrical,gait normal.HKS㈠,smooth pursuits, no ny
    stagmus.A：729,1MYALGIA/MYOFASCIAL PAIN SYNDROME/FIB
    ROMYOSITIS/FIBROMYALGIA」、「處置：POLYMERASE CHAIN 
    REACTION PATIENT SENSATION TESTING」、「門診醫師：宋
    秉文」；95年4月14日之神經內科檢驗報告則載「Pain：Nor
    mal」、「Temperature：Normal」、「Light touch：Norma
    l」、「Postion：Normal」、「Romberg's test：Negative
    」、「Conclusion：Normal（按：結論為正常之意）」，有
    該等病歷資料在卷可查（見本院限制閱覽卷），而本件就經
    送衛生福利部醫事審議委員會（下稱醫審會）鑑定，經該會
    檢視卷內病歷資料出具鑑定書（下稱醫審會鑑定書），於案
    情概要段說明「劉宜玫...無特殊病史。因母親為小腦萎縮
    症病人，於95年4月12日至臺北榮民總醫院神經內科宋秉文
    醫師門診就診，宋醫師乃予以神經學檢查，其結果無發現異
    常，另安排基因檢測結果顯示對偶基因（alleles）之三核
    苷酸（CAG,C為胞嘧啶cytosine、A為腺嘌呤adenine、G為鳥
    嘌呤guanine）重複長度為11及13（參考值為4~16）。嗣後
    病人未再回診追蹤，有醫審會鑑定書在卷可考（見本院卷二
    第32頁反面），是兩造所約定醫療契約之內容，為以基因檢
    測之方式，檢驗原告基因是否潛藏來自原告母親之小腦萎縮
    症基因，應堪認定。
　3.再原告於107年6月6日再次前往被告營業址門診，並於同年9
    月27日由被告出具報告（報告醫師亦為宋秉文），經醫審會
    審視前述就診及報告出，於醫審會鑑定書案情概要段記載：
    「107年6月6日病人至臺北榮民總醫院宋秉文醫師門診就診
    ，要求進行基因檢測，宋秉文醫師予以神經學檢查結果發現
    肢體僵硬（cogwheel pursuit），惟深部肌腱反射對稱，且
    單腳跳躍良好，另安排基因檢測結果顯示對偶基因之CAG三
    核苷酸重複長度為14及23，診斷為第六型脊隨小腦運動失調
    症」，有醫審會鑑定書、去氧核醣核酸分析報告及本院實施
    證據保全之病歷在卷可查（見本院卷一第12頁、本院卷二第
    32頁反面、本院限制閱覽卷），是前述95年及107年之檢測
    結果，就原告是否具有小腦萎縮症之潛在基因，因檢測數據
    不同，而有不同之結論。
　4.現今醫療技術日新月異，時時刻刻有準確率較高之新型檢測
    、醫療技術問世，此乃人類科學之進步係步步累積所使然，
    更為眾所皆知之事實，從而，過去醫療技術未臻先進，致以
    當時最先進之醫療技術檢測，仍與爾後先進技術之醫療結果
    不同，實非不能想像，是過去之醫療檢測有無依醫療契約之
    本旨施行，仍應依當時醫療技術水平而定，實無以往後始發
    明之技術，反推過去舊有技術不符債之本旨之理。查原告於
    95年間進行有關基因檢測前，曾出具症前檢測同意書同意書
    ，內載「我（按：指原告）瞭解這個基因的檢測有其限制：
    首先，有小腦萎縮症的人不一定在基因中有相同的變化」，
    有該同意書在卷可考（見本院卷一第140頁正反面），更足
    徵基因檢測於當時仍存在技術上之限制。
　5.本件經送彰化基督教財團法人彰化基督教醫院鑑定，經該院
    函覆稱「95年間，國內僅臺北榮民總醫院神經遺傳研究室之
    宋秉文醫師採用『DNA人工測序儀器』，作為小腦萎縮症之相
    關基因檢測，是當時國內最先進之方法，亦為臺灣神經醫學
    界之驕傲」、「相關檢測方式均有其極限或弱點，就『DNA人
    工測序儀器』而言，其使用放射線同位素探針於製造或操作
    之過程中，有可能會間接影響訊號之敏感度，以致讀取位置
    偏差而使準確率受影響，故近年臺灣之遺傳檢驗中心，皆採
    用新型敏感度較高之『毛細管DNA自動測序儀器』」，有該院1
    09年5月25日一○九彰基院字第1090500541號函在卷可查（見
    本院卷一第198頁），另醫審會鑑定書之鑑定意見如下：（
    見本院卷二第32頁反面-33頁）
　⑴基因檢測，係將細胞置於人工環境之下，在DNA分離後，以分
    子生物方法，利用探針透過聚合酶鏈鎖反應（polymerase c
    hain reaction），找出目標基因片段，並大量複製至可讓
    電泳（Electrophoresis）或機器染色，且可被視覺或電腦
    判讀之程度。因此，基因疾病片段之穩定度或生殖系列鑲嵌
    現象（germline mosaicism）等內在因素及人工環境或操作
    方式等外在因素，皆有可能影響基因檢測結果。
　⑵本案依病歷紀錄，95年4月12日病人至臺北榮民總醫院接受小
    腦萎縮症之基因檢測數值為「11/13」，嗣於107年6月6日就
    診，接受同疾病基因檢測數值為「14/23」，因所附卷證資
    未包含相關基因檢測圖片，故無法知悉其檢測過程，並據以
    判斷該2次檢測數值差異之可能原因為何。
　⑶承上，基因檢測存在內在及外在等影響因素，臨床上發生偽
    陽、偽陰性或錯誤診斷結果，並非罕見。近年來，基因檢測
    方法推陳出新，已增加敏感度及專一性，大大提升檢測結果
    之準確率，故以新進方法進行基因檢測，會較傳統方法更容
    易發現以往無法測量之基因片段。
　⑷本件因缺乏完整之基因檢測資料，因此無法知悉其檢測過程
    是否已盡醫療上必要之注意義務，或是否符合醫療當時當地
    之醫療常規、醫療水準或醫療設施等客觀情況。倘臺北榮民
    總醫院進行本案基因檢測過程中符合操作標準，且善盡醫療
    上必要之注意義務，則以95年（當時使用DNA之人工測序儀
    ）及107年（普遍採用DNA自動測序儀）之檢測方法及檢測儀
    器評估，病人前後2次基因檢測數值差異，乃臨床實務可能
    發生之容許風險。
  6.依上開鑑定結果，雖因本案卷證欠缺95年間基因檢測圖片，
    致 無法判斷95年間之基因檢測是否存在操作或技術上之瑕
    疵，然可知被告之醫師宋秉文醫師於95年間為原告所施以之
    基因檢測，已是當年臺灣最先進技術，然仍存在高度誤判之
    可能，而往後亦有更新技術問世，已顯著減少舊技術存在之
    誤判風險，而舊技術本身存在之誤判風險，在當時醫療科技
    水準下，尚屬臨床實務可能發生之容許風險，則本件在欠缺
    基因檢測圖片以供判斷下，實難單以被告於95年間所做成之
    基因檢測結果與107年間不同，遽認被告於95年之醫療服務
    有為依債之本旨給付之情事。
  7.原告雖提出於107年間門診時與宋秉文醫師間系爭錄音之譯
    文，擬用以證明宋秉文醫師多次親口承認檢測錯誤係因「技
    師看錯」乙情，而被告則以該對話係誘導而來，宋秉文醫師
    之陳述並非係在自由意志下出於真意所為，復以系爭錄音另
    段對話作為佐證，本院說明如下：
　⑴原告所指出得以證明其主張之譯文內容如下（見本院卷一第2
    2頁反面-23頁反面，檔案時間28分52秒至31分55秒）：
    原告胞姊：醫師我請問一下，就是，譬如說六型的人，他是
    什麼第19對染色色體，正常的人是重複4到16，然後患者是2
    1到27，那所以，他如果測得數字是在正常值那個4到16之間
    的話，那怎麼會再做的時後又跑掉，那這應該是業務疏失才
    對，這應該是你再診間說的，看錯了，不然的話，不然的話
    ，重複4到16是正常人，那如果是你們當初說沒有的話，沒
    有就一定是在正常，CAG在正常重複4到16的情況下，那怎麼
    會跑到患者21到27？
    宋秉文醫師：好我跟你解釋。每1個人有2組，另1組是顯性
    遺傳，所以爸爸和媽媽，你們是媽媽對不對，媽媽給你們1
    個不正常的，爸爸給你們1個正常的，現在就是不正常的那
    組，沒有，沒有看到，沒有看清楚。
　　原告胞姊：沒有看清楚！
　　宋秉文醫師：不正常的那1組是...
　　原告：所以是技師沒有看清楚。
　　原告胞姊：我們可以看報告嗎？他的報告？
　　宋秉文醫師：可以啊，我可以給你們。
　　原告胞姊：他的報告之前和現在的。因為我們要。
　　宋秉文醫師：報告，沒有問題。
　　原告胞姊：就是，就是。
　　原告：醫生你剛他說沒有看見，是技師沒有看清楚嗎？
　　宋秉文醫師：嗯，對我們是技師在做。
　　原告：那你們會去追究這個技師的責任嗎？
　　宋秉文醫師：問題是這麼多年，技師已經換了幾輪。
　　原告：換了幾輪，那個人還在啊。
　　原告胞姊：那知道是誰啊，他一定還在這個業界。
　　宋秉文醫師：他們就會離職啊。
　　上述對話雖曾提及「沒有看到、沒看清楚」、「技師」等語
    詞，然「沒有看到、沒看清楚」部分，宋秉文醫師並未提及
    無法看清之原因係存在操作或解讀瑕疵，抑或技術限制所致
    ，而就「技師」部分，時係原告及其胞姊先不斷追問技師責
    任，宋秉文醫師始回應「嗯，對我們是技師在做」，亦未直
    接回稱係因技師解讀錯誤所致，則是否得用以佐證原告主張
    ，尚有疑義。
　⑵另被告所指相同檔案之對話如下（見本院卷二第54頁反面，
    檔案時間10分10秒至11分41秒）：
　　女：不是，先問一下，為什麼會有這樣的問題？
　　宋秉文醫師：那麼多年技術一直改變，那個時候我們是同位
    素，那個時代同位素。
　　女：是誰做？
　　宋秉文醫師：我們做的，同位素的，以前就是要放射線同位
    素，現在技術不太一樣，所以敏感度也不太一樣，所以這麼
    多年，就有這些變化，這是我們很少看到這種情形發生，沒
    有1個技術是百分之百的敏感度，我不知道你們是不是有這
    方面的、妳應該瞭解的。
　　女：不是。
　　宋秉文醫師：好，反正就是的東西就是，妳看所有的檢驗報
    告或什麼，他都會寫不是百分之百，他們有些小的地方很難
    這樣。
　　女：不是，那他的，像我有看過1篇文獻。
　　宋秉文醫師：是。
　　女：他的東西是譬如說什麼增生、什麼數字有什麼數字，那
    個數字是有改變的嗎？
　　宋秉文醫師：是，以前的數字是正常的數字，現在是不正常
    的數字。
　　女：為什麼？
　　宋秉文醫師：就是，我是說那個紀錄不一樣。
　　女：可是醫生你在診間不是這樣跟我們講的，你說。
　　宋秉文醫師：技術不太一樣。
　　女：是技師看錯幹嘛的。
　　宋秉文醫師：不是看錯不是看錯，是技術不太一樣，所以現
    在敏感度跟以前不太一樣。
　　則系爭錄音中，宋秉文醫師已先向原告解釋兩次檢測存在技
    術上之差異，並強調基此並非所謂「看錯」之問題，則宋秉
    文醫師依於同一次對話中，衡無先稱技師並無看錯問題，後
    突又改稱技師有看錯事情事，參以該次對話時間甚長，宋秉
    文醫師已先行向原告解釋技術改進所造成之影響，然因原告
    及其家屬不滿醫師回應而不斷追問，因而致宋秉文醫師接續
    針對原告等人之質疑為回應，再經原告再擷取上述對話中之
    片段為解讀，其解讀之方式實過於片面，實無存以片段言語
    判認95年及107年間數字不同之原因，更難以此推論原告所
    稱之「技師看錯」乙情屬實，至於原告主張最初門診時宋秉
    文醫師即表示係「技師看錯」乙節，則乏證據可佐，自難憑
    採。
　⑶另系爭錄音尚不能為有利提出者即原告之認定，則其取證是
    否違法、有無違反個人資料保護法等，尚不影響本件認定，
    併此說明。
　8.按當事人無正當理由不從提出文書之命者，法院得審酌情形
    認他造關於該文書之主張或依該文書應證之事實為真實，民
    事訴訟法第345條第1項定有明文。本件原告雖主張被告未交
    付95年間基因檢測圖片，因認依民事訴訟法第345條第1項，
    應審酌情形認依該文書應證之事實為真實云云，然該規定係
    以無正當理由為前提，按醫療機構之病歷，應指定適當場所
    及人員保管，並至少保存7年，醫療法第70條第1項前段定有
    明文，本院參以95年檢測訖至107年間，相隔已達12年，且
    期間原告亦未曾再前往就診，被告應可相信該次檢測應無再
    為保存之必要，則被告依前述規定而將95年間之基因檢測圖
    片予以銷毀，除未違反上述規定外，亦無違反常理之處，原
    告雖主張前述錄音係宋秉文醫師依照被告保存之95年基因檢
    測圖片對原告回應，然上開譯文並未見宋秉文醫師提出其以
    95年間基因檢測圖片向原告說明，或提及最近曾查看該圖片
    ，則原告說法顯係出於臆測，是被告未提出95年間基因檢測
    圖片，核屬具正當理由，原告自難憑前述規定主張應證事實
    為真實。
　9.再按當事人主張有利於己之事實者，就其事實有舉證之責任
    ，但法律別有規定，或依其情形顯失公平者，不在此限，民
    事訴訟法第277條規定甚明，法院於決定是否適用上開但書
    所定之公平要求時，應視各該具體事件之訴訟類型特性暨求
    證事實之性質，斟酌當事人間能力之不平等、證據偏在一方
    、蒐證之困難、因果關係證明之困難及法律本身之不備等因
    素，以定其舉證責任或是否減輕其證明度，最高法院103年
    度台上字第1311號民事判決同此見解。本件訴訟之困境在於
    95年間之基因檢測圖片已不復取得，而非肇因於當事人間能
    力之不平等、證據偏在一方、蒐證之困難等所致，且被告係
    依法銷毀資料，倘因此認被告應就已依債之本旨提出證據，
    進而為被告敗訴之判決，亦難認合於事理之平，是本件並無
    依民事訴訟法第277條但書命被告就已為完全給付負舉證之
    責之理，併此說明。
　10.依上所述，原告就95年間檢測未依債之本旨給付乙節，舉
     證尚有未足。
  ㈡原告得否依民法第227條第1項、第226條第1項規定請求被告
    賠償其於95年間所給付之醫療費用6960元？
　　原告就95年間檢測未依債之本旨給付乙節，舉證尚有未足，
    是原告所主張被告不完全給付情事，即屬難以證明，則原告
    主張依民法第227條第1項不完全給付之規定，並主張依同法
    第226條第1項有關給付不能之法規請求被告賠償，即即難認
    有據。
六、綜上所述，原告依據民法第227條第1項、第226條第1項規定
    之法律關係，請求被告給付原告6,960元，及自起訴狀繕本
    送達翌日起至清償日止按年息5 ％計算之利息，為無理由，
    應予駁回。
七、兩造其餘攻擊防禦方法及所提證據，經本院審酌後，認為均
    不影響本判決之結果，自無逐一詳予論駁之必要，併此敘明
    。至於原告聲請命被告提出95年及107年間基因檢測圖片再
    送醫審會鑑定，然被告就95年間基因檢測圖片未能提出具正
    當理由，而單以107年間基因檢測圖片送鑑，亦無從判認95
    年間之情形，是就此證據調查應為無必要，併此說明。
八、訴訟費用負擔之依據：民事訴訟法第78條。依職權確定訴訟
    費用額為1,000元（第一審裁判費），應由原告負擔。
中　　華　　民　　國　 111　　年　　1 　　月　　11　　日
              　　士林簡易庭法  官  陳紹瑜
以上正本係照原本作成。
如不服本判決，應於送達後20日內，向本院提出上訴狀並應記載
上訴理由，表明關於原判決所違背之法令及其具體內容與依訴訟
資料可認為原判決有違背法令之具體事實，如於本判決宣示後送
達前提起上訴者，應於判決送達後20日內補提上訴理由書（須附
繕本）。
中　　華　　民　　國　 111　　年　　1 　　月　　11　　日
　                          書記官  吳雪華